【裁判字號】    90,台上,1882
【裁判日期】    900329
【裁判案由】    違反槍砲彈藥刀械管制條例
【裁判全文】
最高法院刑事判決                                九十年度台上字第一八八二號
    上  訴  人  甲○○
    選任辯護人  卓平仲律師
右上訴人因違反槍砲彈藥刀械管制條例案件，不服台灣高等法院台南分院中華民國八
十七年十二月二十三日第二審判決（八十七年度上訴字第一二九九號，起訴案號：台
灣台南地方法院檢察署八十七年度偵字第一七七六號），提起上訴，本院判決如左：
    主  文
原判決撤銷，發回台灣高等法院台南分院。
    理  由
本件原判決認定上訴人甲○○有未經許可，持有可發射子彈具有殺傷力之改造手槍，
因而維持第一審論處上訴人罪刑之判決，駁回上訴人在第二審之上訴，固非無見。惟
查：（一）事實審法院對於案內一切證據，除認為不必要者外，均應詳為調查，然後
基於調查所得之心證以為判斷之基礎。苟與待證事實有重要關係，在客觀上認為應行
調查之證據，又非不易調查或不能調查，而未依法加以調查，率予判決者，即有刑事
訴訟法第三百七十九條第十款規定所稱應於審判期日調查之證據而未予調查之違法。
查上訴人自始否認持有系爭改造手槍，辯稱放置系爭手槍之機車雖為其所有，但經常
借與他人使用，機車之置物箱早已損壞，不能上鎖，改造手槍可能是他人放置等語，
並提出其於民國八十七年二月六日（即案發後三日）送修坐墊鎖之估價單一紙，請求
傳訊負責修理之通能車業行負責人查證。而證人即警員葉芳志於一審證稱：「我們當
初到場時，被告已將鑰匙插入鑰匙孔，我便拔起鑰匙開啟置物箱的鎖，我不知道置物
箱的鎖本來有沒有壞，但我是持鑰匙打開，據被告當時陳稱用力扳開即可將置物箱打
開」云云（見一審卷第十九頁）。關於上訴人之機車置物箱是否早已損壞，損壞情形
如何及其於八十七年二月六日修理之坐墊鎖與該機車置物箱鎖是否相同等情，攸關犯
罪事實之認定及上訴人涉犯罪名成立與否之重要事項，自仍有待深入詳查探究明白之
必要。原審在尚未澈查剖析釐清前，率以系爭改造手槍係在上訴人之機車坐墊下置物
箱內查獲，即推論為上訴人非法持有，難謂無證據調查未盡之違法。（二）槍砲彈藥
刀械管制條例第十九條第一項固規定犯該條例第七條、第八條、第十條、第十一條、
第十二條第一項至第三項、第十三條第一項至第三項之罪，經判處有期徒刑者，應於
刑之執行完畢或赦免後，令入勞動場所強制工作，其期間為三年。但按保安處分係對
受處分人將來之危險性所為拘束其身體、自由等之處置，以達教化與治療之目的，為
刑罰之補充制度。本諸法治國家保障人權之原理及刑法之保護作用，其法律規定之內
容，應受比例原則之規範，使保安處分之宣告，與行為人所為行為之嚴重性、行為人
所表現之危險性，及對於行為人未來行為之期待性相當。司法院大法官會議於八十七
年十二月十八日著成釋字第四七一號解釋，即明示該條例第十九條第一項所定，不問
對行為人有無預防矯治其社會危險性之必要，一律宣付強制工作三年，限制其中不具
社會危險性之受處分人之身體、自由部分，其所採措施與所欲達成預防矯治之目的及
所需程度，不合憲法第二十三條所定之比例原則，應自該解釋公布之日起不予適用。
復就犯同條例第十九條第一項所列舉之罪，釋示若依個案情節符合比例原則部分，仍
應適用該條例規定宣告保安處分，非謂該條項之宣告強制工作規定，悉在違憲不予適
用之列。因之，自該解釋公布之後，凡在槍砲彈藥刀械管制條例修正公布前，犯該條
例第十九條第一項所列舉之罪，現仍在審判中之案件，除合於刑法第九十條第一項之
情形，得依該條項宣告保安處分外，均不得宣付強制工作。在該條例修正公布後之犯
罪，則應按個案情節符合比例原則部分，適用該條例宣告保安處分；至不符合部分而
應宣告保安處分者，則仍應由法院斟酌刑法第九十條第一項規定之要件，依職權為之
。準此，依原判決認定之事實，上訴人係於八十六年十一月二十四日槍砲彈藥刀械管
制條例修正公布後，涉犯該條例第十一條第四項之罪，如果無訛，依上開說明，本件
即應依其情節，詳細說明依上訴人之犯罪情節，如何符合比例原則，而有宣告保安處
分之必要，乃原審未加說明，即逕依槍砲彈藥刀械管制條例第十九條第一項宣告保安
處分，亦有違誤。以上或係上訴意旨所指摘，或為本院得依職權調查之事項，應認原
判決有撤銷發回更審之原因。
據上論結，應依刑事訴訟法第三百九十七條、第四百零一條，判決如主文。
中      華      民      國     九十     年      三      月    二十九    日
                              最高法院刑事第三庭
                                  審判長法官  陳  錫  奎
                                        法官  劉  敬  一
                                        法官  洪  清  江
                                        法官  李  伯  道
                                        法官  呂  丹  玉
      右正本證明與原本無異
                                              書  記  官
中      華      民      國     九十     年      四      月      六      日


司法院資訊處製作；財團法人民間司法改革基金會備份。
